【裁判字號】    96,重訴,456
【裁判日期】    970128
【裁判案由】    侵權行為損害賠償
【裁判全文】
臺灣板橋地方法院民事判決             96年度重訴字第456號
原      告  乙○○
            甲○○
共      同
訴訟代理人  姚文勝律師
被      告  丙○○
訴訟代理人  蔡惠琇律師
上列當事人間請求侵權行為損害賠償事件，經本院刑事庭移送前
來（附民案號：96年度附民字第43號，刑事案號：95年度重訴字
第1 號）本院於中華民國97年1月7日言詞辯論終結，判決如下：
    主  文
被告應給付原告乙○○新臺幣伍佰玖拾萬柒仟佰拾元，
及自民國九十六年一月三十日起至清償日止，按週年利率百分之
五計算之利息。
被告應給付原告甲○○新臺幣伍佰貳拾壹萬捌仟捌佰陸拾貳元，
及自民國九十六年一月三十日起至清償日止，按週年利率百分之
五計算之利息。
原告其餘之訴駁回。
訴訟費用由被告負擔二分之一，餘由原告負擔。
本判決第一項於原告乙○○以新臺幣壹佰貳拾萬元為被告供擔保
後，得假執行；但被告如於執行標的物拍定、變賣或物之交付前
，以新臺幣伍佰玖拾萬柒仟佰拾元為原告乙○○預供擔
保，或將請求標的物提存，得免為假執行。
本判決第二項於原告甲○○以新臺幣壹佰零伍萬元為被告供擔保
後，得假執行；但被告如於執行標的物拍定、變賣或物之交付前
，以新臺幣伍佰貳拾壹萬捌仟捌佰陸拾貳元為原告甲○○預供擔
保，或將請求標的物提存，得免為假執行。
原告其餘假執行之聲請駁回。
    事實及理由
一、原告主張：
  (一)被告丙○○於民國94年7 月2 日上午10時許，駕駛車號K5-5
    055 號自小客車，搭載溫慧雯由臺北縣新莊市○○路往三重
    市方向行駛，途經新莊市○○路與中正路61巷口，原應注意
    在禁止左轉路段不得迴車，而當時天候晴、路面無缺陷、無
    障礙物、視距良好，並無不能注意之情事，詎其應注意，並
    能注意，竟未注意而嚴重違規，為貪圖個人一時之便，竟駕
    駛自小客車嚴重違規自新莊市○○路外側車道迴車至對向車
    道，被告亦未注意讓左後直行車先行，適有被害人張淵壽騎
    乘車號FXR-653 號機車，由臺北縣新莊市○○路往三重市方
    向行駛在內側車道，因閃避不及，致張淵壽撞擊被告所駕駛
    自小客車左後方車窗玻璃後倒地；加以被告在撞擊肇事之後
    ，因操作不當，復將張淵壽拖行達八、九公尺，並任由張淵
    壽遭壓制於自小客車車底活活燒燙致死，直至救護人員趕往
    現場並將張淵壽由車底拖出，並緊急送往臺北醫院救治，惟
    被害人張淵壽於送醫途中，已因胸廓受壓迫窒息而死亡。
  (二)被告之前揭行為，業經台灣板橋地方法院檢察署依刑法第
    271 條第1 項之殺人罪提起公訴，同時認為被告於事故發生
    時，未積極採取任何救治措施，且迄未與原告達成和解或取
    得原告之諒解，復犯罪後態度不佳，從而請求從重量刑。經
    鈞院95年度重訴字第1 號刑事判決被告以過失致人於死罪判
    處有期徒刑1 年10月，減為有期徒刑11月；復經台灣高等法
    院以96年度上訴字第4513號刑事判決被告以過失致人於死罪
    判處有期徒刑1 年4 月，減為有期徒刑8 月，是被告之違規
    行為與被害人張淵壽死亡間顯有相當因果關係甚明，事證明
    確，被告犯行應堪認定。
  (三)原告乃被害人張淵壽之父母，因被告之犯罪行為而受有損害
    。爰依民法第192 條、第194 條規定提起本訴，請求被告賠
    償下列金額：
    1.殯葬費：原告乙○○共支出殯葬費新臺幣（下同）816,37
              0 元。
    2.扶養費：
      (1)原告乙○○得請求扶養費122,424元：
        原告乙○○為26年12月16日生，係被害人張淵壽之父。
        張淵壽為59年10月15日生，於94年7 月2 日死亡當時，
        乙○○為67.58 歲，依行政院主計處統計之男性平均餘
        命為73.5歲，是乙○○尚有餘命5.92年，復依內政部所
        公告96年度台灣省低收入戶每月最低生活費為9,509 元
        ，計每年114,108 元，倘於此一期間，張淵壽仍生存，
        則扶養義務人有5 人，即另有原告二人之子女張素芬（
        53 年8月4 日生）、張素瑜（56年6 月23日生）、張淵
        捷（57年1 月19日生）3 人。基此，乙○○所得請求之
        扶養費為122,424 元（114,108 ×霍夫曼係數5.000000
        00÷5=122,424） 。
      (2)原告甲○○得請求扶養費218,862元：
        原告甲○○為26年11月19日生，係被害人張淵壽之母。
        張淵壽於94年7 月2 日死亡當時，甲○○為67.67 歲，
        依行政院主計處統計之女性平均餘命為79.7歲，是甲○○照尚有餘命12.03 年，復依內政部所公告96年度台灣
        省低收入戶每月最低生活費為9,509 元，計每年114,10
        8 元，倘於此一期間，張淵壽仍生存，則扶養義務人有
        5 人。基此，甲○○所得請求之扶養費為218,862 元（
        114,108 ×霍夫曼係數9.00000000÷5=218,862） 。
    3.精神慰撫金：
      查本件被害人張淵壽乃原告之子，自幼聰穎乖巧，善解人
      意，成長期期間與原告親子互動甚密，情感深厚，不言可
      喻，自高中時起，即對生命科學抱有極大興趣，原告身為
      父母，愛子心切，自係不遺餘力，傾力栽培，希盼望子成
      龍，是對張淵壽之付出，自更甚於己。而張淵壽亦孜孜不
      倦，日以繼夜，閉門苦讀，只怕有負原告所盼，箇中甘苦
      ，原告自屬感同身受。時光荏苒，張淵壽果不負父母期待
      ，考取台北醫學院，求學期間，亦未有絲毫怠惰，畢業後
      隨即考取台北醫學院分子生物研究所，同時於中央研究院
      分子生物研究所投入其熱愛之醫學研究工作，並擔任臺大
      醫院肝癌中心與鼻咽癌中心研究員及國家衛生研究院之研
      究員，復於93年5 月考取伊心目中最嚮往之微生物基因體
      學研究學府即台大微生物學研究所博士班，繼續伊最熱愛
      之醫學研究邁進，此幕此景，為人父母之原告欣慰之情，
      實溢於言表。再查原告乙○○數十年戮力工作，不曾稍有
      懈怠，其經歷國內外企業公司，所圖非僅溫飽，更求給予
      家人富裕而安定之生活。而原告甲○○長年投入臺北醫院
      之義工行列，熱心公益，於94年7 月2 日上午10時許，甲○○一如往昔於台北醫院從事義工服務工作時，乍聞送至
      醫院之車禍案件死者，竟係自己摯愛之子，頓時晴天霹靂
      ，怨憤蒼天造弄，何以正當張淵壽璀璨人生即將開始之際
      ，旋即英年早逝，身為父母之原告悲痛欲絕，數十年之辛
      苦拉拔，如今徒留一具冰冷屍體，哀痛逾恆，非外人所能
      體會。原告等本得以含飴弄孫，安度晚年，孰料竟遭此橫
      禍，痛失愛子，從此天人永隔，甚且愛子死狀慘痛，尚不
      及展鴻圖之志，即突赴黃泉，實令人萬般不捨，原告等早
      已年過半百，如今白髮人送黑髮人，人生之慟，莫此為甚
      ，心中之悲，莫可言喻，爰各請求慰撫金1,000 萬元，俾
      彌無言之痛。
  (四)併為聲明：
    1.被告應給付原告乙○○10,938,794元，及自起訴狀繕本送
      達翌日起至清償日止，按年息百分之5 計算之利息。
    2.被告應給付原告甲○○10,218,862元，及自起訴狀繕本送
      達翌日起至清償日止，按年息百分之5 計算之利息。
    3.原告願供擔保，請准宣告假執行。
二、被告之抗辯：
  (一)本件實情：
    1.被告因欲往蘆洲，行經新莊市○○○路不熟，開過頭，而
      自新莊市○○路車道迴車至對向車道，不料車頭幾乎已經
      迴轉近完成時，適有張淵壽騎乘機車，由後駛來，撞擊被
      告所駕駛自小客車左後車，並造成車窗破裂，被告於撞擊
      後踩煞車欲打檔停車時，卻沒辦法推到P 檔，而車仍往前
      行，因前方還有另輛機車及民宅，被告怕撞到，拚命踩煞
      車，最後車輛才停下來，被告趕忙下車，當時被告並不知
      張淵壽已在車下，下車經路人告知才知，被告趕忙打119
      、110 ，還有車上友人也幫忙打電話，因被告一直打不通
      ，還喊叫路旁圍觀人幫忙打電話，在警察救護車來前，還
      試圖抬起車子，但起重機不夠高，想叫吊車，隨後警察即
      前來處理。
    2.被告並無倒車再起駛之行為：
      (1)被告絕無倒車再起駛或故意壓死張淵壽，此由張淵壽完
        全未有遭小客車前輪輾壓之痕跡可證。
      (2)被告所駕駛之賓士自小客車於張淵壽擦撞第一次停下來
        後再移動到第二次停車是一瞬間即已完成，而第一次停
        下應是被告受撞擊聲驚嚇踩煞車之暫停，後來被告驚慌
        要下車察看，但欲排P 檔下車時，因故未排進而又慌張
        或未踩煞車或誤踩油門等原因，致車子繼續滑行，被告
        行為應是突臨事變慌張所致，絕無停車後又重新起駛，
        故意殺人。
  (二)原告請求之金額過高：
    對原告請求殯葬費、扶養費部分被告沒有爭執。慰撫金部分
    超過80萬元部分則過高，本件被害人張淵壽雖優秀，但人命
    價值無貴賤，鈞院同類判決，均以不超過80萬元為限。又被
    告為家庭主婦，名下財產分為夫家土地合建，或父母老舊房
    子，本身目前並無工作，而本件事故乃被告所不願見，被告
    確實沒有故意殺人，但原告迄今不能見諒，被告雖能體諒，
    但要求超過律法以上，且被告無法負擔，被告恕不能達成。
    被告因此事變，丈夫不能諒解，夫妻感情恐將離散，被告尚
    有二女，如因此造成夫妻離婚，將無法扶養孩子，而被告名
    下房子被假扣押，如丈夫不諒解，將居無定所，是原告請求
    之1,000 萬元慰撫金實強人所難。
  (三)答辯聲明：
    1.原告之訴及假執行之聲請均駁回。
    2.如受不利判決願供擔保請免為假執行。
三、原告主張：原告乙○○、甲○○為張淵壽之父母，被告於94
    年7 月2 日上午10時許，駕駛車號K5-5055 號自小客車，由
    臺北縣新莊市○○路往三重市方向行駛，途經新莊市○○路
    與中正路61巷口，因過失與張淵壽發生車禍，並導致張淵壽
    死亡之事實，業據提出台灣板橋地方法院檢察署檢察官相驗
    屍體證明書影本（見附民卷第10頁）、剪報影本（見附民卷
    第11至15頁）、道路交通事故現場圖影本（見附民卷第13頁
    ）、台灣板橋地方法院檢察署檢察官94年度偵字第20807 號
    起訴書影本（見附民卷第15至18頁）為證。而查：本件被告
    丙○○因於94年7 月2 日上午10時許，駕駛車牌號碼K5-505
    5 自用小客車，沿臺北縣新莊市○○路自樹林市往三重市方
    向在外側車道行駛，途經設有燈光號誌管制之環河路與中正
    路61巷交岔路口，原應注意該路口設有禁止左轉標誌，禁止
    左轉路段不得迴車，而當時天候晴、日間自然光線、路面無
    缺陷、無障礙物之柏油路面、視距良好，並無不能注意之情
    事，詎其應注意，並能注意，竟疏未注意遵守規定，於綠燈
    前行後，隨即自環河路外側車道迴車至對向車道，適有張淵
    壽騎乘車牌號碼FXR-653 重型機車，亦沿環河路自樹林市往
    三重市方向，在該自用小客車左後方行駛。被告甫行迴轉，
    自用小客車左後車身，即與張淵壽之機車車頭發生碰撞，張
    淵壽身體撞擊自用小客車左後方車窗玻璃後落地，因慣性作
    用，身體彈落到緊臨自用小客車左前輪之駕駛座左前方地面
    。被告聽到碰撞聲響，立即腳踩腳煞車踏板，停住自用小客
    車，看到張淵壽緊靠自用小客車，躺在左前方地上。被告為
    下車處理，要將檔位排到停車檔，其應注意正確操作停妥車
    輛，以免車輛再度移動，碰撞張淵壽，並能注意而疏未注意
    ，仍因緊張、慌亂，致操作錯誤，誤踩油門踏板，未將車輛
    確實停妥，反而使前輪轉向系統仍朝左（按車輛原在向左回
    車狀態停止）之自用小客車，以左旋角度繼續行進，致張淵
    壽身體下半部遭拖行並捲入卡在自用小客車底盤下，行駛至
    對向車道之路邊即臺北縣新莊市○○路61巷3 號正記冷凍廠
    前，始為被告再行踩下腳煞車踏板予以停住。經路人報警並
    通知救護車前來，被告又因慌亂而未將車輛熄火，張淵壽則
    一直卡在車輛下方。不久救護車趕到現場，才由附近工廠提
    供堆高機將自用小客車抬起，將張淵壽救出，緊急送往臺北
    醫院救治。惟張淵壽於送醫途中，即因全身多處（頸部、胸
    部、左下腹、左前臂）外傷與胸廓受壓迫窒息而死亡，案經
    臺灣板橋地方法院檢察署檢察官偵查起訴，嗣經本院刑事庭
    以過失致人於死罪，判處被告有期徒刑1 年10月，減為有期
    徒刑11月；被告不服提起上訴，經臺灣高等法院刑事庭於97
    年1 月3 日，以過失致人於死罪，判處被告有期徒刑1 年4
    月，減為有期徒刑8 月等事實，有本院95年度重訴字第1 號
    刑事卷影本、臺灣板橋地方法院檢察署94年度相字第898 號
    相驗卷影本、94年度偵字第20807 號偵查卷影本、本院95年
    度重訴字第1 號刑事判決、臺灣高等法院96年度上訴字第
    4513號刑事判決附卷可參，被告對上開臺灣高等法院刑事判
    決認定之事實亦不爭執，是是原告主張被告應就其過失致張
    淵壽死亡之行為，負侵權行為損害賠償責任，即屬有據。
四、按因故意或過失，不法侵害他人之權利者，負損害賠償責任
    ，民法第184 條第1 項前段定有明文。又不法侵害他人致死
    者，對於支出醫療及增加生活上需要之費用或殯葬費之人，
    亦應負損害賠償責任。被害人對於第三人負有法定扶養義務
    者，加害人對於該第三人亦應負損害賠償責任，民法第192
    條定有明文。另依同法第194 條規定：「不法侵害他人致死
    者，被害人之父、母、子、女及配偶，雖非財產上之損害，
    亦得請求賠償相當之金額。」。茲就原告請求之金額分別審
    酌如下：
  (一)喪葬費用：原告乙○○主張其因被害人張淵壽死亡，支出殯
    葬費用816,370 元等情，業據提出明細表1 紙及收據影本10
    紙為證（見附民卷第20至28頁），並為被告所不爭執，是原
    告乙○○此部分請求816,370 元為有理由，應予准許。
  (二)扶養費：
    1.按直系血親相互間，互負扶養之義務；負扶養義務有數人
      時，直系血親卑親屬為第一順序扶養義務人；而扶養之程
      度，應按受扶養權利者之需要，與負扶養義務者之經濟能
      力及身分定之；負扶養義務者有數人，而其親等同一時，
      應各依其經濟能力分擔義務；受扶養權利者有數人，而其
      親等同一時，應按其需要之狀況，酌為扶養。民法第1114
      條、第1115條第1 項第1 款、第3 項、第1116條第3 項、
      第1119條規定甚明。又父母與子女間之扶養義務，固屬生
      活保持義務，惟依民法第1117條第1 項、第2 項之規定，
      直系血親尊親屬受扶養者，其扶養權利，雖不以無謀生能
      力為必要，但仍須受「不能維持生活」之限制為限（最高
      法院87年度臺上字第1696號判決意旨參照）。
    2.原告主張於本件車禍發生時，其等除育有被害人張淵壽（
      59年10月15日生），另育有長女張素芬（53年8 月4 日生
      ）、次女張素瑜（56年6 月23日生）、長子張淵捷（57年
      1 月19日生）等情，為被告所不爭執。而張淵壽、張素芬
      、張素瑜、張淵捷是時均已成年，皆有扶養原告二人之能
      力。另按夫妻互負扶養義務，其負扶養義務之順序與直系
      血親卑親屬同，其受扶養權利之順序與直系血親尊親屬同
      ，民法第1116條之1 定有明文，本件原告二人為夫妻，故
      原告二人彼此間，亦互負扶養義務。
    3.關於原告乙○○部分：
      原告乙○○係26年12月16日生，於94年7 月2 日被害人張
      淵壽死亡當時，乙○○為67.545歲，參酌勞動基準法第54
      條第1 項第1 款勞工年滿60歲，雇主得強制其退休之規定
      ，及工作能力之欠缺或無法求職，應足以影響財產狀況之
      維持能力等情，認原告乙○○於94年7 月2 日已年逾67歲
      ，依其所存體力與目前生活狀況，應認難以獨力維持生活
      ，而有請求扶養權利。是乙○○於94年7 月2 日時，已可
      請求張淵壽扶養；而乙○○居住於台灣省台北縣，於張淵
      壽死亡時為67.545歲，依張淵壽死亡當年度，即94年台灣
      省簡易生命表，67歲男性平均餘命為15.16 年，故乙○○
      尚有15.16 年之扶養請求年限，是乙○○僅請求5.92年，
      自無不合。查原告乙○○之扶養義務人有前開成年子女及
      配偶甲○○共5 人。再按行政院主計處所公布家庭收支調
      查報告，其中94年度台北縣平均每戶人數為3.51人，每戶
      每年消費支出為768,576 元，平均每人每年消費支出為21
      8,967 元；是此部分乙○○主張依較低之96年度台灣省低
      收入戶每月最低生活費9,509 元，即每年114,108 元為計
      算基準，未逾上開94年度台北縣平均每人消費支出額，自
      無不合。再依霍夫曼式計算法扣除中間利息（首期給付不
      扣除中間利息）核計金其額為120,963 元【計算方式為：
      ﹝114108×4.00000000+ （114108×0.92）×0.8 ﹞/5=1
      20962.00000000000 。其中4.00000000為年別單利5%第5
      年霍夫曼累計係數，0.92為未滿一年日數折算年數之比例
      ，0.8 為年別單利5%第6 年霍夫曼單期係數。採四捨五入
      ，元以下進位】。是原告乙○○此部分請求於120,963 元
      之範圍內，即無不合。
    4.關於原告甲○○部分：
      原告甲○○係26年11月19日生，於94年7 月2 日被害人張
      淵壽死亡當時，甲○○為67.632歲，參酌勞動基準法第54
      條第1 項第1 款勞工年滿60歲，雇主得強制其退休之規定
      ，及工作能力之欠缺或無法求職，應足以影響財產狀況之
      維持能力等情，認原告甲○○於94年7 月2 日已年逾67歲
      ，依其所存體力與目前生活狀況，應認難以獨力維持生活
      ，而有請求扶養權利。是甲○○於94年7 月2 日時，已可
      請求張淵壽扶養；而甲○○居住於台灣省台北縣，於張淵
      壽死亡時為67.632歲，依張淵壽死亡當年度，即94年台灣
      省簡易生命表，67歲女性平均餘命為17.69 年，故甲○○
      尚有17.69 年之扶養請求年限，是甲○○僅請求12.03 年
      ，自無不合。查原告甲○○之扶養義務人有前開成年子女
      及配偶乙○○共5 人（乙○○之平均餘命為15.16 年，未
      逾甲○○請求之12.03 年）。再按行政院主計處所公布家
      庭收支調查報告，其中94年度台北縣平均每戶人數為3.51
      人，每戶每年消費支出為768,576 元，平均每人每年消費
      支出為218,967 元；是此部分甲○○主張依較低之96年度
      台灣省低收入戶每月最低生活費9,509 元，即每年114,10
      8 元為計算基準，未逾上開94年度台北縣平均每人消費支
      出額，自無不合。再依霍夫曼式計算法扣除中間利息（首
      期給付不扣除中間利息）核計金其額為219,290 元【計算
      方式為：﹝114108×9.00000000+ （114108X0.03） ×
      0.625）/5 =219289.00000000000 。其中9.00000000為年
      別單利5%第12年霍夫曼累計係數，0.03為未滿一年日數折
      算年數之比例，0.625 為年別單利5%第13年霍夫曼單期係
      數。採四捨五入，元以下進位】。是原告甲○○此部分僅
      請求218,862元，即無不合。
    (三)精神慰撫金部分
      原告二人為被害人張淵壽之父母，於94年7 月2 日車禍發
      生時，張淵壽年紀為34歲，原告養育張淵壽多年，遽然喪
      子，所受痛若自應至深且鉅，其二人請求精神慰藉金，核
      屬有據。茲斟酌：1.被告自稱為高商補校畢業，且目前並
      無工作，名下有價值約800 萬元之不動產，本件事故發生
      當時，係駕駛賓士自用小客車，其身分、地位、經濟狀況
      應皆屬良好。2.原告乙○○曾任職多家公司擔任董事長、
      總經理等職務（見附民卷第40至46頁）。3.原告甲○○於
      臺北醫院擔任義工多年。4.被害人張淵壽於死亡前為台大
      微生物學研究所博士班學生，曾任台大基因體研究中心研
      究員、國家衛生研究院研究員、台大鼻咽癌中心研究員、
      台大肝癌中心研究員、中央研究院分子生物研究所研究員
      （見附民卷第34至39頁），足見原告對張淵壽栽培之不遺
      餘力，及對其期望之深切。5.張淵壽於本件車禍發生時所
      受之傷害，及原告目睹其身體受創所生之痛苦非輕。6.被
      告因違規迴車在先，且因其繼而嚴重操作錯誤，而導致釀
      成年輕有為生命之無端殞落，無以挽回，其過失程度及所
      造成損害，均屬嚴重等情狀，本院認原告二人各請求1,
      000 萬元之慰撫金，尚屬過高，應各核減為500 萬元，方
      屬公允，逾此部分不應准許。
    (四)綜上所述，原告乙○○所受損害數額共計5,937,333 元，
      原告甲○○所受損害數額共計5,218,862 元。
五、綜上論述，原告二人依據侵權行為法律關係請求被告應給付
    原告乙○○5,937,333 元，給付原告甲○○5,218,862 元，
    暨均自起訴狀繕本送達被告翌日起，即96年1 月30日起，均
    至清償日止，按週年利率百分之5 計算之利息，即無不合，
    應予准許。原告二人逾上開部分之請求，不應准許，應予駁
    回。
六、兩造各陳明願供擔保，聲請宣告假執行或免為假執行，經核
    於原告勝訴部分，並無不合，爰分別酌定相當之擔保金額，
    予以准許。原告敗訴部分，其等假執行之聲請亦失所附屬，
    均應駁回。
七、結論：本件原告之訴為一部有理由，一部無理由，依民事訴
    訟法第79條、第85條第1 項、第390 條、第392 條，判決如
    主文。
中    華    民    國    97    年    1     月    28    日
                  民事第一庭    法  官  黃信樺
以上正本，係照原本作成。
如對本判決上訴，須於判決送達後20日內向本院提出上訴狀
中    華    民    國    97    年    1     月    28    日
                                書記官  李佳靜


司法院資訊處製作；財團法人民間司法改革基金會備份。
